【裁判字號】    98,重訴,119
【裁判日期】    990723
【裁判案由】    清償債務
【裁判全文】
臺灣臺北地方法院民事判決             98年度重訴字第119號
原      告  丁○○
訴訟代理人  乙○○
            陳德峰律師
複  代理人  賴建旭律師
被      告  張  屘
訴訟代理人  徐揆智律師
            林幸慧律師
上列當事人間清償債務事件，本院於民國99年6月24日言詞辯論
終結，判決如下：
    主  文
被告應給付原告新台幣玖佰伍拾萬元及自民國九十七年十一月二
十二日起至清償日止，按年息百分之五計算之利息。
訴訟費用由被告負擔。
本判決於原告以新臺幣參佰壹拾陸萬柒仟元供擔保後，得假執行
。但被告如以新臺幣玖佰伍拾萬元為原告預供擔保，得免為假執
行。
    事 實 及 理 由
壹、原告起訴主張：
    被告因用錢孔急，依序將其持有如附表一所示之支票六紙（
    下稱系爭支票）郵寄至原告高雄住所，向原告借款新台幣（
    下同）950萬元。兩造約定以系爭支票之最後發票日即97年8
    月6日為清償日、月息為2.5％後，原告即先後匯款計950萬
    元至被告指定之臺北富邦銀行永春分行帳號000000000000號
    帳戶（下稱臺北富邦銀行帳戶），是兩造間已成立消費借貸
    關係無疑。被告雖辯稱借款人為訴外人戊○○○○僅係戊○
    ○○○理人云云。惟原告與戊○○○○熟識，系爭支票係被
    告持以借款，原告基於其與被告長期熟識關係，遂未要求被
    告背書，並非如被告所稱其僅為代理人。且兩造間長期以來
    有金錢往來借貸關係，約定月息均為2.5％，而於本件借款
    中，被告亦依循兩造先前借款往來模式，同時將系爭支票借
    款金額所約定之2.5％月息開具支票併同寄予原告，由此顯
    示，本件950萬元借款人確為被告，否則被告豈會自行簽發
    利息支票予原告。況經核對訴外人張德怡（即戊○○○○偶
    ）於臺灣中小企業銀行開立之帳號00000000000號帳戶（下
    稱臺灣中小企銀帳戶）記錄，並比對被告之臺北富邦銀行帳
    戶記錄後，可知被告先後有：(一)原告存入被告臺北富邦銀行
    帳戶之金額，被告領出後並未存入張德怡及丸田營造有限公
    司（下稱丸田公司）相關帳戶內，不知去向，顯見被告除借
    款予丸田公司外，尚借款予他人；(二)被告要求原告匯款至其
    臺北富邦銀行帳戶，再領出較原告匯款大之金額，存入張德
    怡之帳戶，顯見被告欲貸與他人金錢，因資金不足向原告借
    款；(三)原告並未貸與金錢予被告、丸田公司或張德怡，被告
    自其臺北富邦銀行帳戶中領出一定金額，並以自己名義存入
    張德怡之臺灣中小企銀帳戶，顯見被告係以自己資金貸與丸
    田公司或戊○○○○非替丸田公司或戊○○○○現金；(四)原
    告匯款至被告臺北富邦銀行帳戶，被告扣除利息後再存入張
    德怡帳戶內，顯見被告向原告借款並貸與戊○○○○取利息
    等情，則被告為脫免債務責任，臨訟藉詞妄稱借款人為戊○
    ○○○本不足採信。據此，原告依被告要求延期至97年9月2
    5日始就系爭支票為付款之提示，卻遭委託付款銀行以撤銷
    委託付款或存款不足等理由退票，爰依消費借貸之法律關係
    提起本件訴訟等語。並聲明：被告應給付原告950萬元及自
    支付命令送達翌日（即97年11月22日）起至清償日止，按年
    息百分之5計算之利息。
貳、被告抗辯：
    戊○○○○由被告介紹而向原告借款，惟因居住高雄之原告
    無法親自將款項交付戊○○○○將款項匯入被告之臺北富邦
    銀行帳戶，再由被告提領後交予戊○○○○時請被告將戊○
    ○○○之系爭支票併同2.5％借款月息支票郵寄至高雄給原
    告，作為借款之擔保，是兩造間並無任何借貸關係，被告既
    非借款人，又非系爭支票背書人，自無代替戊○○○○借款
    之義務。又被告所以開具面額5萬元之月息支票二紙寄予原
    告，係因戊○○○○向兩造借款，按月應支付原告5萬元、
    被告7萬元之借款利息，但戊○○○○簡便，將應付兩造之
    利息合併開立二紙面額12萬元之支票，被告只得於收受該二
    紙面額12萬元之支票後，以自己名義開立面額5萬元之月息
    支票二紙予原告；而被告開具另一紙面額3,750元之月息支
    票予原告，僅係代替戊○○○○原先漏算之借款利息，戊○
    ○○○亦已償還所墊金額予被告，均非被告曾向原告借款而
    為之利息支付。至原告未貸與金錢予戊○○○○被告仍從自
    己臺北富邦銀行或華泰銀行帳戶中領出一定金額，並以自己
    名義存入張德怡之台灣中小企銀帳戶，係被告與戊○○○○
    外成立之借貸關係，與本件原告所出借款項無涉等語資為抗
    辯，並聲明：(一)駁回原告之訴及其假執行之聲請；(二)如受不
    利之判決，願供擔保，請准宣告免為假執行。
參、兩造不爭執之事項：
    原告主張被告曾依序將系爭支票郵寄至原告高雄住所，嗣原
    告匯款計950萬元至被告在臺北富邦銀行永春分行開設之帳
    號000000000000號帳戶，有臺北富邦商業銀行股份有限公司
    永春分行98年2月2日北富銀永春字第98000010號函及其檢附
    對帳查詢單、系爭支票及其掛號信封在卷可稽（見本院卷第
    39-44、59-66頁），並為被告所不爭執，自堪信為真實。
肆、得心證之理由：
一、本件原告起訴主張被告郵寄系爭支票至原告高雄住所，向原
    告借款950萬元，兩造約定月息為2.5％後，原告即匯款950
    萬元至被告指定之帳戶，詎原告經提示後未獲付款，爰依消
    費借貸之法律關係請求被告清償借款等語。被告對於原告匯
    款至其指定帳戶之事實，雖無爭執，惟否認向原告借款，且
    以前揭情辭置辯，因此，本件應審究之爭點即為：兩造有無
    借款之合意?原告依消費借貸之法律關係請求被告給付950萬
    元及法定遲延利息，是否有據？茲審究如下：
(一)、按當事人主張有金錢借貸關係存在，須就金錢借貸發生所須
    具備之特別要件即金錢之交付及借貸意思表示一致負舉證之
    證責任，若僅證明有金錢之交付，未證明借貨意思表示互相
    一致者，尚不能認有金錢借貸關係存在（最高法院81年台上
    字第2372號判決意旨參照）。是以本件尚難僅憑原告轉帳95
    0萬元至被告帳戶之事實，即推論兩造間有消費借貸之合意
    ，原告仍應就其與被告間有成立金錢借貸意思表示舉證證明
    之。
(二)、經查，系爭支票雖非由被告簽發，且被告亦未擔任背書人，
    惟系爭支票之交付係作為借款之擔保，而擔保物非借款人所
    提供者，所在多有，並不違反社會常情，亦無違反民間貸放
    實務，要不足以系爭支票非為被告所提供，逕以推論兩造間
    無成立消費借貸契約之可能。證人甲○○○○本院證稱：「
    （錢是戊○○○○或是被告借的？）戊○○○○林地院的調
    解庭出面說錢是他借的，且原告與她先生到戊○○○○，戊
    ○○○○借的錢有開本票給原告…」、「戊○○○○告訴我
    他認識原告，但戊○○○○訴我錢是高雄借來的，是向設定
    抵押權的人借的，因為土地是直接設定抵押權給原告…」云
    云（見本院98年7月13日筆錄第90頁）。然前開款項達950萬
    元，依社會常情若非有相當之信賴關係，不可能為此借貸，
    倘如原告所言，其與戊○○○○認識，雙方於97年4月間才
    在被告家中第一次見面，則原告豈會甘冒無法求償之風險而
    借款給戊○○○○果如被告所稱，原告與戊○○○○交誼，
    則相關借款事宜，應由戊○○○○出面與原告洽商，方為合
    理，而無需大費周章由被告出面向原告商借，嗣由被告將借
    得款項轉匯入戊○○○○帳戶（即張德怡在臺灣中小企業銀
    行開立之帳戶）之必要。
(三)、況上述資金往來之交易明細詳如附表二所示，有臺北富邦商
    業銀行股份有限公司永春分行98年2月2日北富銀永春字第98
    000010號函及其檢附對帳查詢單、臺灣中小企業銀行南京東
    路分行99年3月2日99南京字第0909900068號函及其檢附交易
    明細、高雄臺企銀行仁大分行對帳查詢單在卷足稽（見本院
    卷第16-24、60-65、293-300頁）。核前開資金匯入被告帳
    戶再轉為戊○○○○時，被告轉帳所短少之金額與借款金額
    乘以民間一般借貸利率相近，與證人丙○○（於92年至98年
    間任職於丸田公司擔任會計）之證述：「…錢有匯進來，是
    從張姐（即被告）的帳戶匯進來，但應該有先扣利息錢」等
    語相符（見本院99年1月28日筆錄第171頁反面），足認被告
    確實有向借款人戊○○○○利息之行為，本件並非被告代理
    借款人向原告借款後，將借款如數匯入借款人指定之帳戶。
    被告辯稱前開短少金額其係以現金結清云云，惟被告就此項
    有利於已之事實，未能舉證以實其說，尚不足採，應以原告
    主張被告為自己之轉貸收取利息等情較為可採。是就原告、
    被告與戊○○○○關係而言，乃被告向原告借款，嗣由被告
    將借得款項轉貸予戊○○○○即原告與被告、被告與戊○○
    ○○各自成立互相獨立之消費借貸契約，雖被告於向原告借
    款時，曾交付戊○○○○發或背書之系爭支票作為清償工具
    ，然未因此使原告與戊○○○○成立消費借貸契約，故原告
    主張前開950萬元為被告向其借貸等情，應屬可採。至被告
    所辯原告於97年2月22日親自匯入張德怡帳戶之550萬元，係
    原告出借戊○○○○項云云，惟於兩造間有消費借貸合意之
    前提下，原告如何應被告要求將本件借款匯入何人帳戶，究
    係原告依被告之指示為之，實不得僅以該帳戶非被告開立之
    帳戶，即認本件匯款並非被告向原告之借款。
二、綜上所述，原告本於消費借貸之法律關係，請求被告給付原
    告950萬元及自97年11月22日起至清償日止，按年息百分之5
    計算之利息，為有理由，應予准許。
伍、兩造均陳明願供擔保，分別請求宣告假執行或免為假執行，
    經核均無不合，爰各酌定相當之擔保金額，併准許之。
陸、本件事證已臻明確，兩造其餘攻擊、防禦方法及所為之立證
    ，均核與判決之結果不生影響，爰不一一論述，併此敘明。
柒、結論：本件原告之訴為有理由，依民事訴訟法第78條、第39
    0條第2項、第392條第2項，判決如主文。
中    華    民    國    99    年    7     月    23    日
                  民事第一庭    法  官  楊晉佳
以上正本係照原本作成。
如對本判決上訴，須於判決送達後20日內向本院提出上訴狀。
中    華    民    國    99    年    7     月    23    日
                                書記官  蘇炫綺
附表一：
┌──┬─────────────┬─────┬─────┬────┬────┐
│序號│       付款行             │ 票據號碼 │ 支票金額 │ 發票日 │ 提示日 │
├──┼─────────────┼─────┼─────┼────┼────┤
│ 1  │合作金庫商業銀行北三重分行│ DW0000000│1,500,000 │97/07/25│97/09/25│
├──┼─────────────┼─────┼─────┼────┼────┤
│ 2  │安泰商業銀行興隆分行      │ BZ0000000│3,000,000 │97/06/25│97/10/02│
├──┼─────────────┼─────┼─────┼────┼────┤
│ 3  │新光銀行城北分行          │00-0000000│2,000,000 │97/07/30│97/10/02│
├──┼─────────────┼─────┼─────┼────┼────┤
│ 4  │臺灣中小企業銀行吉林分行  │ AW0000000│1,000,000 │97/08/06│97/08/06│
├──┼─────────────┼─────┼─────┼────┼────┤
│ 5  │臺灣中小企業銀行吉林分行  │ AW0000000│1,000,000 │97/08/06│97/08/06│
├──┼─────────────┼─────┼─────┼────┼────┤
│ 6  │臺灣中小企業銀行吉林分行  │ AW0000000│1,000,000 │97/08/06│97/08/06│
└──┴─────────────┴─────┴─────┴────┴────┘
附表二：
┌──┬──────┬──────┬──────┬──────┐
│序號│  日期      │原告帳戶存入│被告帳戶取款│被告存入張德│
│    │            │被告帳戶金額│金額        │怡帳戶金額  │
├──┼──────┼──────┼──────┼──────┤
│ １ │97年3月4日  │195萬元     │184萬4,000元│184萬4,000元│
├──┼──────┼──────┼──────┼──────┤
│ ２ │97年3月21日 │146萬2,500元│145萬5,000元│145萬5,000元│
├──┼──────┼──────┼──────┼──────┤
│ ３ │97年3月27日 │197萬5,000元│191萬元     │191萬元     │
├──┼──────┼──────┼──────┼──────┤
│ ４ │97年4月25日 │292萬5,000元│286萬5,000元│286萬5,000元│
├──┼──────┼──────┼──────┼──────┤
│ ５ │97年4月30日 │230萬元     │222萬元     │192萬元     │
├──┼──────┼──────┼──────┼──────┤
│ ６ │97年5月6日  │293萬5,000元│277萬元     │276萬元     │
├──┼──────┼──────┼──────┼──────┤
│ ７ │97年7月14日 │200萬元     │192萬元     │192萬元     │
└──┴──────┴──────┴──────┴──────┘

司法院資訊處製作；財團法人民間司法改革基金會備份。
